臺灣高等法院刑事判決
109年度上訴字第3346號
上  訴  人  臺灣基隆地方檢察署檢察官
被      告  陳詩婷



選任辯護人  林火炎律師
            林拔群律師
上列上訴人因被告違反藥事法等案件，不服臺灣基隆地方法院10
8年度訴字第109號，中華民國109年5月27日第一審判決（起訴案
號：臺灣基隆地方檢察署107年度偵字第3530號、107年度偵字第
5370號），提起上訴，本院判決如下：
    主  文
原判決撤銷。
乙○○犯藥事法第八十三條第一項之轉讓偽藥罪，處有期徒刑肆月
。
    事  實
一、乙○○明知愷他命( Ketamine) 係毒品危害防制條例第2 條第
    2 項第3 款所定之第三級毒品，且經行政院衛生署（現改制
    為行政院衛生福利部）明令公告列為管制藥品，除依藥事法
    相關規定製造之注射針劑外，屬藥事法第20條第1 款所稱未
    經核准擅自製造之偽藥，非經許可，不得擅自轉讓，竟於民
    國107 年4 月8 日凌晨與張鈞達、周聖斌、蕭順騰等人相約
    前往基隆市○○區○○○街00號之北極星汽車旅館施用毒品共樂
    ，乃於同日凌晨3 時26分以乙○○之名義向該汽車旅館登記住
    宿，而入住該汽車旅館之312 號房，其後另有真實姓名年籍
    不詳之女子1 人亦到場同歡，至同日中午12時許，乙○○與真
    實姓名年籍不詳綽號「餅乾」之人聯繫後，在該汽車旅館外
    之全家便利超商向「餅乾」購得愷他命1 包（數量不詳）後
    ，又駕駛車輛前往搭載鄭學璟一同返回該312 號房，遂將愷
    他命帶回前揭312 號房供在場之人均得無償施用。嗣鄭學璟
    、乙○○、蕭順騰、周聖斌等人先後離開後，張鈞達於同年月
    10日下午1 時18分許亦離開該汽車旅館，惟於同日下午6 時
    許經人發現其已在車牌號碼000-0000號自小客車內死亡，乃
    循線查悉上情。
二、案經基隆市警察局第四分局報請及張鈞達之父甲○○訴由臺灣
    基隆地方檢察署檢察官偵查起訴。
    理  由
一、被告以外之人於審判外之言詞或書面陳述，除法律有規定者
    外，不得作為證據，刑事訴訟法第159 條第1 項固有明文。
    惟被告以外之人於審判外之陳述，經當事人於審判程序同意
    作為證據，法院審酌該言詞陳述或書面陳述作成時之情況，
    認為適當者，亦得為證據；當事人、代理人或辯護人於法院
    調查證據時，知有上開刑事訴訟法第159 條第1 項不得為證
    據之情形，而未於言詞辯論終結前聲明異議者，視為有前項
    之同意，刑事訴訟法第159 條之5 亦有明文。本判決以下引
    用被告以外之人於審判外之言詞或書面陳述，經本院於審判
    程序提示予檢察官、被告乙○○及其辯護人，並告以內容要旨
    ，檢察官、被告乙○○及其辯護人均未就證據能力予以爭執，
    本院審酌相關言詞陳述或書面陳述作成時之情況，認為適當
    ，依前揭法條意旨，均得援為本案證據。至其餘資以認定被
    告犯罪事實之非供述證據，亦查無違反法定程序取得之情形
    ，依刑事訴訟法第158 條之4 反面規定，亦具證據能力。
二、訊據被告乙○○於原審及本院審理時就轉讓偽藥罪之犯行部分
    業以坦承不諱（見原審卷第392頁至第393頁、本院卷第178
    頁），就其轉讓偽藥部分之犯行，經核與證人即當日在場之
    周聖斌、蕭順騰、鄭學璟等人之證述均大致相符(詳後述㈣之
    部分)，且查：
  ㈠被告與友人於107 年4 月8 日凌晨3 時26分至北極星汽車旅
    館，並以被告名義登記入住312 號房迄翌日（4月9日）凌晨
    3 時8 分，之後該房改以張鈞達名義繼續使用至同日下午1 
    時18分許等情，業經被告供承在卷，核與證人即一同使用該
    312 號房之鄭學璟、周聖斌、蕭順騰等人就此部分之證述，
    及證人即北極星汽車旅館人員于禾芸經警查訪時之證述（見
    臺灣基隆地方檢察署107 年度相字第127 號卷第43頁）相符
    ，並有北極星汽車旅館住房管理系統拍照截圖（見同卷第17
    頁）、該旅館所設置監視器錄影畫面截圖、該旅館日報表（
    見同卷第157 頁）附卷可按，是此部分之事實，應堪認定。
  ㈡又死者張鈞達於107年4月10日下午6 時許被發現在車牌號碼0
    00-0000號自小客車內死亡乙情，亦有證人即張鈞達之配偶
    彭琪媛、證人即張鈞達之父甲○○、發現現場之採證照片（見
    臺灣基隆地方檢察署107 年度相字第127 號卷第21頁至第41
    頁）、基隆市警察局第四分局處理相驗案件初步調查報告暨
    報驗書、相驗筆錄（見臺灣基隆地方檢察署107 年度相字第
    127號卷第95頁）、臺灣基隆地方檢察署相驗屍體證明書（
    見臺灣基隆地方檢察署107年度相字第127號卷第177頁）在
    卷可查，從而上揭事實亦可認定無訛。
  ㈢另查：
  1.被告於警詢時供稱：伊與證人周聖斌、蕭順騰及死者張鈞達
    一同前往開房，之後證人鄭學璟亦有到場，此外還有不知真
    實姓名年籍之傳播小姐1 人到場等語（見臺灣基隆地方檢察
    署107 年度相字第127 號卷第62頁至第63頁），證人周聖斌
    於警詢時亦證稱：前往上揭312 號房的有伊、被告、證人蕭
    順騰及死者張鈞達，另外還有真實姓名年籍不詳之傳播女子
    1 人，期間另有證人鄭學璟也有過來該房間內喝酒等語（見
    臺灣基隆地方檢察署107 年度相字第127 號卷第70頁、第72
    頁），於原審審理時證稱：伊與被告、證人蕭順騰一起前往
    開房，另有1 個傳播妹再過一段時間才到，之後大家陸續離
    開，到翌日凌晨伊離開前半小時又有1 位女子到該房間，但
    伊之前沒見過也不認識該女子，跟先前的傳播妹是不同人等
    語（見原審卷第164 頁至第165 頁、第171 頁、第175 頁至
    第176頁、第181頁）；證人鄭學璟於警詢時證稱：伊於107 
    年4月8日到場時，現場有被告、證人周聖斌、蕭順騰、死者
    張鈞達及真實姓名年籍不詳之傳播女子1 人等語（見臺灣基
    隆地方檢察署107 年度相字第127 號卷第85頁），於原審審
    理時亦證述上情屬實（見原審卷第193 頁）；另參酌證人蕭
    順騰於警詢時證稱：伊與死者張鈞達一起去接被告、證人周
    聖斌前往北極星汽車旅館開房間，之後另有證人鄭學璟及真
    實姓名年籍不詳之傳播小姐1 人到場等語（見臺灣基隆地方
    檢察署107 年度相字第127 號卷第90頁至第91頁），由上揭
    證人與被告一致之陳述，可見當日聚集在該312 號房內之人
    為：被告、證人周聖斌、蕭順騰、鄭學璟、死者張鈞達、真
    實姓名年籍不詳之女子1 人等人。
  2.證人蕭順騰於警詢時證稱：該傳播女子1 人是伊以行動電話
    網路即時通訊應用程式「微信」聯繫，鐘點費是由死者張鈞
    達支付等語（見臺灣基隆地方檢察署107 年度相字第127 號
    卷第93頁）；於原審審理時證稱：是用伊手機叫傳播小姐，
    之後手機給死者張鈞達用，傳播小姐的錢也是張鈞達付的等
    語（見原審卷第185 頁），又參以被告及證人周聖斌、鄭學
    璟均未能陳明該女子之真實身分，可見尚有1名「傳播小姐
    」在場甚明。
  3.就當晚被告離開後之情形：
  ⑴被告於警詢時供稱：伊於107 年4 月9 日凌晨0 時許離開該3
    12 號房，當時還有證人周聖斌、蕭順騰與死者張鈞達均仍
    留在現場等語（見臺灣基隆地方檢察署107 年度相字第127
    號卷第65頁）；證人周聖斌於警詢時證稱：伊於107 年4 月
    9 日凌晨離開該312 號房時，房內剩下死者張鈞達及傳播女
    子1 人等語（見臺灣基隆地方檢察署107 年度相字第127 號
    卷第71頁），於檢察官相驗時證稱：被告於107 年4 月9 日
    凌晨0 時許離開，伊於凌晨1 、2 時許離開，當時死者張鈞
    達及其友人還在房內等語（見臺灣基隆地方檢察署107 年度
    相字第127 號卷第101 頁）；於原審審理時證稱：被告有先
    離開去奶奶家，之後證人鄭學璟離開，再來傳播小姐離開，
    被告又回312 號房叫伊離開，但待沒多久就走了，之後證人
    蕭順騰離開，在伊離開前又來1 個女子，是死者張鈞達找來
    的，伊離開的時候就剩死者張鈞達與該女子等語（見原審卷
    第168頁至第170頁）；證人鄭學璟於警詢時證稱：伊係107 
    年4 月8 日中午12時許至下午3 時許至該312 號房內，離開
    時房內還有被告、證人周聖斌、蕭順騰、死者張鈞達及傳播
    女子1 人等語（見臺灣基隆地方檢察署107 年度相字第127 
    號卷第85頁），於檢察官相驗時證稱：伊107 年4 月8 日中
    午左右至該312 號房，下午4 時前就離開，離開時被告、證
    人周聖斌、蕭順騰、死者張鈞達及傳播小姐都還在等語（見
    臺灣基隆地方檢察署107 年度相字第127 號卷第105 頁）；
    於原審審理時證稱：伊離開時其他5 個人都還在等語（見原
    審卷第202 頁至第203 頁）；證人蕭順騰於警詢時證稱：10
    7 年4 月8 日當天證人鄭學璟先離開，之後是被告離開，再
    來才是伊離開，伊離開的時候現場剩下證人周聖斌及死者張
    鈞達，至於傳播小姐不知何時離開等語（見臺灣基隆地方檢
    察署107 年度相字第127 號卷第92頁至第93頁），於檢察官
    相驗時證稱：伊係107 年4 月9 日凌晨2 、3 時許離開該31
    2 號房，伊比證人周聖斌還早離開，離開時死者張鈞達還在
    該房內等語（見臺灣基隆地方檢察署107 年度相字第127號
    卷第109 頁），於原審審理時證稱：伊離開的時候，死者張
    鈞達與證人周聖斌都還在房內，當時傳播小姐已經走了等語
    （見原審卷第187 頁）。則綜核上揭陳述可知：離開該312 
    號房之順序為：證人鄭學璟、下午到場之真實年籍姓名不詳
    之傳播小姐、被告、蕭順騰、周聖斌，死者張鈞達則為最後
    離開之人。
  ⑵依北極星汽車旅館設置之監視器錄影畫面可知：被告係在107
     年4 月9 日零時3 分許離開、凌晨1 時28分許證人蕭順騰
    離開、凌晨2 時15分許周聖斌離開，而在同日凌晨0 時24分
    許有1 女子進入該房（上午7 時34分許搭計程車離開，即證
    人王芸秋、連國雄所指之女子，見後述），核與北極星汽車
    旅館訪客收費登記表4 月8 日記載：「房號312 號、凌晨0 
    時25分、1 人」之內容相應（見臺灣基隆地方檢察署107年
    度相字第127 號卷第169 頁，該登記表雖係4 月8 日，然由
    登記時間採24小時制，從上午7 時19分第一筆開始逐項填載
    ，可見上揭0 時25分應係翌日即107 年4 月9 日凌晨），核
    與證人周聖斌前揭證稱於其離開前另有1 女子到場等語相符
    ，至證人蕭順騰上揭證詞中雖未提及此1 女子，然徵諸證人
    蕭順騰亦證稱離開當時精神狀況不佳（見同卷第93頁），自
    無礙於前開認定尚有1 女子到場之事實。
  ⑶再由證人即北極星汽車旅館服務人員王芸秋於員警訪查時證
    稱：107 年4 月9 日上午7 時至10時間有幫312 號房的客人
    叫計程車等語（見臺灣基隆地方檢察署107 年度相字第127
    號卷第141 頁）；證人即計程車駕駛連國雄於員警訪查時證
    稱：伊於107 年4 月9 日上午7 時50分許前往北極星汽車旅
    館載客，是1位女性等語（見同卷第143頁），此等與本案無
    關之人，其證述應可採信，益徵確有1女子在被告離開之後
    始到該312號房。
  ⑷另依北極星汽車旅館設置之監視器錄影畫面，亦可見於107 
    年4 月9 日凌晨0 時44分許有一自小客車抵達、0 時51分許
    離開（見原審卷第265 頁，員警製作之紀錄及職務報告上雖
    均將房號誤繕為302 號房，然徵諸上揭訪客收費登記表可見
    ：312 號房於0 時45分有訪客1 人、退出時間為0 時53分，
    見臺灣基隆地方檢察署107 年度相字第127 號卷第169 頁，
    可見係屬誤載）。此時證人蕭順騰、周聖斌雖固仍尚在該31
    2 號房，然該訪客究竟為何造訪，未見證人蕭順騰、周聖斌
    對此有何陳述，參以證人蕭順騰證稱其當時精神狀況不佳，
    有如前述，及證人周聖斌敘及死者張鈞達找第2 位女子到場
    之經過（見原審卷第174 頁至第176 頁），參酌被告於同日
    凌晨3 時5 分許離開、3 時9 分許返回、3 時11分許離開、
    3 時14分許返回、5 時43分許離開、5 時50分許返回等多次
    進出之情況（見原審卷第269 頁至第275 頁之監視器錄影截
    圖），可見在被告離開現場後，當時僅有死者張鈞達在場。
  4.綜上所述，於被告、證人蕭順騰、周聖斌等人離開現場後，
    該312 號房內僅餘被告及真實姓名年籍不詳之女子1 人。在
    該女子於107 年4 月9 日上午7 時34分許搭乘計程車離開後
    ，至同日下午1 時20分許死者張鈞達退房止（見監視器錄影
    畫面截圖，臺灣基隆地方檢察署107 年度相字第127 號卷第
    135 頁至第137 頁，及同卷第157 頁北極星汽車旅館日報表
    之記載），期間僅有死者張鈞達1 人在該房間內乙節，應堪
    認定。
  ㈣就本件所指之愷他命來由部分：
  1.被告於警詢時自承：在該312 號房內，與證人周聖斌、死者
    張鈞達均有施用第三級毒品即偽藥愷他命，愷他命是伊以行
    動電話通訊應用程式「FACETIME」向綽號「餅乾」之男子聯
    絡購買，是107 年4 月8 日中午12時至下午2 時之間某時在
    北極星汽車旅館外面的全家便利超商處以新臺幣（下同）12
    00元購買1包，帶回去之後就供周聖斌、張鈞達、鄭學璟及
    在場之傳播小姐一起施用，價金1200元原本是死者張鈞達要
    支付，而由伊先墊付，但因張鈞達已經死亡，就變成伊支付
    等語（見臺灣基隆地方檢察署107年度相字第127號卷第64頁
    至第65頁、第66頁），於檢察官相驗時向檢察官供稱：在31
    2號房內施用的愷他命是伊於107年4月8日中午左右在北極星
    汽車旅館外的全家便利超商以1200元向綽號「餅乾」之男子
    購買的，帶回去供在場人一起摻入香菸內施用，愷他命是傳
    播小姐要用所以才去買的，起先不知何人聯繫「餅乾」之後
    ，「餅乾」再用電話與伊聯絡，錢原本是死者張鈞達要支付
    ，最後變伊付錢等語（見臺灣基隆地方檢察署107年度相字
    第127號卷第97頁），並綜核證人鄭學璟雖於警詢時否認有
    在現場施用愷他命，惟於原審審理時坦承確有施用愷他命，
    並證稱：現場就被告帶回來那包愷他命，不知道價格，但量
    不多，被告將愷他命帶回房間後，就直接放在桌上，死者張
    鈞達與伊都有拿來摻在香菸裡面吸食，伊離開之前，那包愷
    他命已經施用完畢等語（見原審卷第194頁、第196頁至第19
    7頁、第200頁），證人周聖斌於檢察官相驗時向檢察官證稱
    ：一開始的愷他命是死者張鈞達拿出來的，後來被告也有去
    買愷他命，伊、被告、死者張鈞達及傳播小姐都有施用等語
    （見臺灣基隆地方檢察署107年度相字第127號卷第101頁）
    ，但於原審審理時證稱：一開始是施用梅片，之後傳播小姐
    想要抽愷他命，就請死者張鈞達聯絡，之後叫被告去幫他拿
    毒品，因為只有被告沒有喝酒，被告開車出去約1小時，除
    了帶回1小包愷他命之外，並帶證人鄭學璟回來，之後伊與
    被告、證人鄭學璟、死者張鈞達及傳播小姐都有抽K菸，在
    被告去拿愷他命回來之前，現場並沒有愷他命，也沒有人施
    用愷他命，就只有施用被告帶回來的那包愷他命等語（見原
    審卷第165頁至第167頁、第178頁），可見被告及當日在場
    之證人周聖斌、鄭學璟、死者張鈞達施用之愷他命係被告自
    外帶回該312號房無訛。雖證人周聖斌於偵查時所為之證述
    與原審審理時之證述稍有出入，然就被告有攜帶愷他命回31
    2 號房供在場之人施用乙節前後仍屬一致，是此部分之事實
    ，亦堪認定。
  2.再徵諸證人鄭學璟於原審審理時證稱：死者張鈞達車上行車
    紀錄器所錄得之男女對話為伊與被告，是被告中午去載伊時
    在車上的對話，當時有詢問被告有拿幾包愷他命，被告回答
    只有1 包等語（見原審卷第192 頁至第193 頁)，證人鄭學
    璟於警詢時亦證稱為其與被告2 人間在車上的對話等語(見
    臺灣基隆地方檢察署107 年度相字第127 號卷第86頁），核
    與證人即本件承辦員警王忠豪於原審審理時證稱：當時問過
    被告，又查看被告車上行車紀錄器錄影，確認被告提到買愷
    他命，及從對話知道車上還有鄭學璟，才又去找鄭學璟製作
    筆錄等語（見原審卷第209 頁至第210 頁），又與員警製作
    之行車紀錄器截圖與對話譯文所示情形相符（見臺灣基隆地
    方檢察署107 年度相字第127 號卷第75頁至第77頁），而該
    行車紀錄器錄得之影像、聲音，係在被告及與之對話之證人
    鄭學璟均不可能預見嗣後會成為證據之情形下之自然對話，
    更無造假虛偽之可能，益見被告確實知悉是要攜帶愷他命返
    回上揭312 號房供在場之人施用無誤。且由此益徵被告與當
    日同往該312 號室之人確實係基於施用毒品同歡之目的相約
    ，被告對其係前往購買毒品供其他在場人施用等情，主觀上
    知之甚稔。
  3.綜上，被告、死者張鈞達、在場之證人鄭學璟、周聖斌等人
    在該312 號房內施用之愷他命，確係被告明知並攜回供在場
    之人施用無誤，則被告就此部分之行為，自係轉讓愷他命之
    行為，亦可認定。
  ㈤綜上各情相互酌參，本件事證明確，被告轉讓偽藥愷他命之
    事實堪以認定，應依法論科。
三、論罪科刑：
  ㈠按毒品危害防制條例第8 條第3 項之轉讓第三級毒品罪及藥
    事法第83條第1 項之轉讓偽藥罪，同有處罰轉讓愷他命之規
    定。故行為人明知為偽藥而轉讓予他人者，其轉讓行為同時
    該當於上開罪之構成要件，屬法條競合之情形，應依「重法
    優於輕法」、「特別法優於普通法」等法理，綜合比較，擇
    一處斷，以免評價過當。而104年12月2日修正後之藥事法第
    83條第1 項轉讓偽藥罪之法定本刑為「7 年以下有期徒刑，
    得併科新臺幣5000萬元以下罰金」，較毒品危害防制條例第
    8 條第3 項轉讓第三級毒品罪法定本刑「3 年以下有期徒刑
    ，得併科新臺幣30萬元以下罰金」為重，是除轉讓之第三級
    毒品達一定數量（依毒品危害防制條例第8 條第6 項授權訂
    定之「轉讓毒品加重其刑之數量標準」第2 條第1 項第3款
    規定，轉讓第三級毒品達淨重20公克以上），或成年人對未
    成年人為轉讓行為，或明知為懷胎婦女而對之為轉讓行為，
    依毒品危害防制條例第8 條第6 項、第9 條各有加重其刑至
    二分之一之特別規定，而應依各該分則規定加重處罰者外，
    均應依藥事法第83條第1 項之規定處罰，此為最高法院歷來
    之見解（最高法院106 年度台上字第1247號、第1331號判決
    意旨參考）。本案既查無證據可認被告轉讓之偽藥數量已逾
    上開應予加重其刑之數量標準，揆諸前揭說明，上開轉讓行
    為，自應適用藥事法第83條第1 項之規定處斷。核被告轉讓
    偽藥予當日同在北極星汽車旅館312 號房內之人施用，係犯
    藥事法第83條第1 項之轉讓偽藥罪。
　㈡變更起訴法條部分：
　　公訴意旨以：被告乙○○基於轉讓偽藥之犯意，於上開時、地
    ，轉讓偽藥愷他命時，客觀上應能預見及注意施用愷他命對
    人體健康有危害性，且於持續施用多種毒品而引發藥物中毒
    進而導致死亡之結果，並依當時情形並無不能注意之情事，
    惟其主觀上仍疏未預見及注意，致張鈞達於施用後，翌日下
    午經發現因使用多重管制藥毒物致中毒休克性死亡之結果，
    因認被告涉犯藥事法第83條第2 項之轉讓偽藥致死罪嫌及刑
    法第276條第1項之過失致死罪嫌。經查：
　1.按藥事法第83條第2 項前段之明知為偽藥或禁藥而轉讓因而
    致人於死罪，係加重結果犯，依刑法第17條之規定，以行為
    人對於基本行為有故意（如本案之明知為偽藥而轉讓之直接
    故意），就基本行為所致之加重結果（因而致人於死）部分
    「能預見」，令其負該加重結果之罪責。而刑法之加重結果
    犯，係著眼於基本故意犯罪行為對引起加重結果所具有之固
    有的內在危險，就基本故意犯罪行為以外行為人所不預見之
    基本故意犯罪行為所致之加重結果，加重行為人之刑責，並
    係以「能預見」作為行為人必須對加重結果負加重刑責之責
    任要素以基本故意犯罪行為與加重結果間是否具有相當因果
    關係，作為加重結果是否為基本故意犯罪行為之固有的內在
    危險所引起（即法條所稱之「因而致」）之判斷標準。而對
    加重結果犯之加重結果，行為人應具備客觀預見可能性，即
    一般具有正常智識之人於事後，以處於與行為人相同情況下
    之行為當時，客觀觀察，能預見基本故意犯罪行為可能有引
    起該加重結果發生之危險，惟其主觀上卻因過失而未預見(
    最高法院109年度台上字第1494號判決、同年度台上字4353
    號判決意旨參照)。
  2.次按所謂相當因果關係，依最高法院76年台上字第192 號判
    例意旨，實務係採客觀相當因果關係說。所謂客觀相當因果
    關係，係指行為人之行為與結果間，在具備「若無該行為，
    則無該結果」之條件關係前提下，以行為當時客觀存在之一
    切事實（或稱條件，以下以事實稱之），以及行為後所發生
    且依一般經驗法則客觀上「能預見」之事實，為客觀之事後
    審查，依社會日常生活經驗，認為有行為人之行為「通常」
    皆足以發生該結果，即具有相當性，行為人應對該結果負責
    。以典型之加重結果犯即刑法第277 條第2 項前段之傷害致
    人於死罪之案例而言，依實務見解，應先觀察行為人基本故
    意傷害行為所造成之傷害本身，是否足以造成死亡之結果。
    此所稱之傷害，包括傷害行為與行為當時客觀存在之事實，
    例如被害人本身之疾病、身體特質（如血友病、心臟病、高
    血壓、臟器病變或因病致免疫機能低下、凝血功能不良等等
    ）或周遭環境等（將被害人一拳打倒，頭部正好撞擊現場堅
    硬的凸出物），互相結合所造成之傷害，若該傷害行為所致
    之傷害本身足以造成死亡之結果，應具有相當因果關係。若
    因該傷害行為之傷害結果致被害人生病（即該病因傷所引起
    ），被害人再因該病致死（亦有謂自然力之參入、助成），
    或被害人因行為人傷害行為受傷後營養不佳，以致傷口不收
    久而潰爛，又因受傷不能工作，以致乏食，營養更形不佳，
    即其身體瘦弱及傷口不收，均為致死之原因（或被害人之細
    菌感染造成肺炎發生，係源於行為人傷害行為致被害人長期
    臥床，進而導致被害人營養不良而遭受細菌感染），其中因
    傷所致之病或因傷所致不能工作、傷口潰爛、營養不佳或細
    菌感染等情，雖均係行為人行為終了後始發生之事實，惟由
    於就行為人之傷害行為對被害人該等後續情況之作用力而言
    ，該等後續情況係屬依一般經驗法則客觀上能預見之事實，
    即未違反經驗上通常事態之發展過程，而與其傷害行為有合
    理之關聯性，故認傷害行為與被害人死亡之結果，仍有相當
    性－亦可謂此類死亡為來自於傷害行為所附帶之固有的內在
    危險（最高法院28年上字第3268號判例、同院91年度台上字
    第6127號判決、96年度台上字6276號判決、107 年度台上字
    第1793號判決意旨參照）。又傷害致人於死罪之所謂基本故
    意傷害行為之固有的內在危險，不僅存於傷害行為所造成之
    傷害本身，亦存在於傷害行為實行之過程。是在行為人著手
    傷害攻擊行為後持續追打被害人之過程中，依行為人追打之
    情況，被害人因躲避追打，被迫情急跳水致溺斃或於倉皇避
    走之際未注意而撞擊他物或遭不及閃避之車輛撞擊致死之案
    例，因被害人於情急、驚慌失措情況下之逃避行為，係由行
    為人之傷害追打行為所誘發、促成並有支配作用，且對被追
    打之被害人而言，依其被傷害追打過程觀之，其心理係處於
    受強制之不自由狀態，其於倉皇逃避中疏而採取具危險性之
    躲避動作，依社會日常生活經驗，亦屬通常事態之發展過程
    （即通常皆會如此，並非異常、罕見或不自然），而與行為
    人之傷害追打行為有合理之關聯性（亦屬行為人傷害行為之
    固有的內在危險之實現），認此類被害人之死亡均與行為人
    之傷害行為有相當因果關係，其間縱有被害人或第三人行為
    之介入，亦不影響相當因果關係之認定（最高法院32年台上
    字第1206號判例、71年度台上字第6934號判決、71年度台上
    字第4746號判決、94年度台上字第3357號判決、100 年度台
    上字第951 號判決意旨參照）。然若行為人所為傷害行為過
    程中所致之傷害，原不足以引起死亡之結果（包括與其所造
    成之傷害有關聯之疾病或自然力之參入），死亡之結果係與
    傷害行為無合理關聯性之被害人自己之行為、第三人行為或
    其他偶然獨立事實（如與傷無關之疾病等）之介入所致，即
    難認行為人之傷害行為與被害人之死亡具有相當性，應無相
    當因果關係（即非行為人傷害行為之固有的內在危險所引起
    ）。又明知為偽藥或禁藥而轉讓因而致人於死罪之加重結果
    犯，於決定基本轉讓偽藥或禁藥之行為與受讓人於服用該偽
    藥或禁藥後死亡之結果，有無相當因果關係，即受讓人服用
    該偽藥或禁藥後死亡是否為行為人轉讓偽藥或禁藥行為之固
    有的內在危險所引起，自應以前開實務見解為判斷標準。
  3.公訴意旨認被告此部分係犯轉讓偽藥致死罪嫌及過失致死罪
    嫌，無非係以被告確有外出攜帶愷他命返回該312 號房供包
    含死者張鈞達在內之在場人施用此一事實，及法務部法醫研
    究所鑑定結果為其論據。被告於原審及本院審理時，固坦認
    其有轉讓偽藥之行為，惟堅詞否認對張鈞達之死亡結果應負
    責等語。
　4.經查：
  ⑴關於張鈞達之死因：死者張鈞達經法務部法醫研究所解剖鑑
    定，認死者張鈞達係因多重管制藥毒物使用造成死亡，死亡
    機轉為中毒性休克等節，有該所(107) 醫鑑字第1071100948
    號解剖報告書暨鑑定報告書在卷可按（見臺灣基隆地方檢察
    署107 年度相字第127 號卷第235 頁至第244 頁），再經原
    審函詢同所，該所先後以108 年4 月8 日法醫理字第108000
    12580 號函復略以：死者張鈞達血液中有多重藥毒物：愷他
    命、安非他命類、新興毒藥卡西酮及鎮靜安眠藥nitrazepam
    （屬苯二氮平類藥物）和這些藥毒物代謝物等語（見原審卷
    第66頁），以108 年8 月13日法醫理字第10800035610 號函
    復略以：死者係因多重藥物造成中毒性休克，所以有加成效
    果，無法確定何種藥毒物造成致死，不過四氯甲基安非他命
    濃度較似比重較高等語（見原審卷第123 頁），徵諸鑑定機
    關與被告、死者均無利害關係，本件僅係職務上受託處理，
    並無偏袒或構陷被告之可能，是其鑑定結果應可採信。由此
    可見死者張鈞達係因施用多種藥、毒物後造成中毒性休克致
    死，所施用之藥、毒物包含愷他命、安非他命類、卡西酮及
    鎮靜安眠藥nitrazepam等。
  ⑵當日在場之被告、證人周聖斌、蕭順騰、鄭學璟等人於107年
    4 月10日均經警採集尿液，被告、證人周聖斌經檢驗結果可
    待因、嗎啡、甲基安非他命、安非他命等毒品均呈陰性反應
    ，證人蕭順騰之尿液則檢出甲基安非他命、安非他命、nitr
    azepam代謝物，證人鄭學璟之尿液則檢出安非他命、愷他命
    、麻黃類、nitrazepam代謝物，分別有渠等基隆市警察局
    第四分局偵辦毒品案件尿液檢體對照表（見臺灣基隆地方檢
    察署107年度偵字第5370號卷第65頁至第69頁）、基隆市警
    察局第四分局毒品案件尿液、毛髮檢體編號總表暨監管紀錄
    （見原審卷第107頁、第113頁）、台灣檢驗科技股份有限公
    司濫用藥物實驗室－台北濫用藥物檢驗報告（見原審卷第109
    頁、第111頁、第115頁、第117頁）、內政部警政署刑事警
    察局108年11月26日刑鑑字第1088006009號鑑定書（見原審
    卷第325頁至第326頁）在卷可按，未見如死者張鈞達經檢驗
    出含有新興毒品Pentylone、Ethylone之成分（參見法務部
    法醫研究所108年10月8日法醫理字第10800046670號函，原
    審卷第255頁；而死者張鈞達之尿液中驗出含新興毒品Penty
    lone 0.040μg/mL、Ethylone 8.148μg/mL，見上揭法務部法
    醫研究所解剖報告書暨鑑定報告書有關毒物化學檢驗之記載
    ），則當日在場者經檢驗渠等施用之毒品，亦與死者未盡相
    符。死者張鈞達除於該312號室內，與在場之被告、證人周
    聖斌、蕭順騰、鄭學璟及不詳真實姓名年籍之女子1人共同
    施用毒品外，死者張鈞達究竟於何時、何地、又自行施用何
    種毒品，實無從確認。而死者張鈞達既已成年，被告對其又
    無管束行止之責任，則張鈞達在被告不在場之情形下自行施
    用被告所不知悉之毒品，此等死者張鈞達本於自主性所為之
    行為（及最終造成其死亡之結果）是否仍可歸責於被告，容
    非無疑。
  ⑶又被告所攜回該312 室之毒品係愷他命，與法醫研究所研判
    與死者張鈞達死因關聯性較大之「四氯甲基安非他命」並無
    關係，亦非其代謝物，換言之，被告攜回之愷他命對於死者
    張鈞達之死究竟有何關聯，亦乏積極之證據證明。而死者張
    鈞達與當日在場之被告、證人周聖斌、蕭順騰、鄭學璟等人
    一同施用毒品愷他命、梅片（真實成分不詳），又飲用大量
    酒精性飲料（被告及證人周聖斌、蕭順騰、鄭學璟等人均於
    警詢時即已陳稱當日有飲用大量酒類），其中僅張鈞達一人
    事後發生死亡之結果，則被告是否能於事前認識到其攜回供
    在場之人施用之1 小包愷他命將導致張鈞達死亡之結果，客
    觀上亦有合理之懷疑。再者，本案並無被告對死者張鈞達有
    何得作為判斷其能預見死亡結果之特別認識情況，且依被告
    與當日一同在場施用多種類毒品之證人周聖斌、蕭順騰、鄭
    學璟之實際經驗，可見渠等在場時之所施用之毒品數量應不
    足以造成死亡之結果，此從被告與證人周聖斌、蕭順騰、鄭
    學璟事後均未見死亡之結果可知，且兼衡前揭未從其他人採
    驗之尿液驗得新興毒品(或代謝物)之反應等節以觀，就上開
    新興毒品(或代謝物)之施用顯非被告購買偽藥供張鈞達之結
    果，自無從認被告可以事先預見或加以防範，更難遽將張鈞
    達死亡之結果歸責於被告。
  ⑷另參酌被告於107 年4 月9 日凌晨零時3 分許離開312 號房
    ，死者張鈞達則於同日下午1 時18分許退房，則死者張鈞達
    在被告離開後的13個小時內未見有何異狀（前揭北極星汽車
    旅館監視器錄影畫面截圖亦可知死者於此期間仍多次單獨進
    出該汽車旅館，詳如前述），依一般人體代謝藥毒物之常態
    ，被告於帶回證人鄭學璟的同時攜回該312 號房供在場之人
    施用之愷他命，應已因死者張鈞達之施用而對其產生藥效；
    然由死者張鈞達未見異狀之情形，更可見被告縱使轉讓偽藥
    愷他命些許供死者張鈞達施用，對於死者張鈞達亦難認果有
    因該些許之愷他命而造成中毒之現象。
  ⑸況且，在場之被告、證人周聖斌、蕭順騰、鄭學璟等人同樣
    施用相同之偽藥及不明成分之毒品「梅片」，並混用含酒精
    成分之飲料等節，已如前述，則死者張鈞達死亡之結果，顯
    然並非被告之轉讓偽藥所誘發（即連「若無該行為，則無該
    結果」之條件關係前提，亦未必具備），且依社會日常生活
    經驗，死者張鈞達在上揭312 室與被告、證人周聖斌、蕭順
    騰、鄭學璟等人共同施用之毒品以外，仍有其他原因之介入
    ，相對於被告轉讓上開偽藥之行為而言，不能認係被告轉讓
    上開偽藥行為之通常事態發展之必然過程，亦即不具通常性
    ，而不能認於一般經驗法則係客觀能預見，死者張鈞達如有
    過量施用毒品之行為，乃屬其個人自主介入之獨立行為，其
    該獨立行為之作用顯非被告轉讓上開偽藥行為之固有的內在
    危險，是張鈞達之死亡與被告轉讓偽藥之行為，自難足以證
    明有相當因果關係存在。故死者張鈞達體內驗出其他多種或
    過量之毒品或禁、偽藥，既非被告轉讓上開偽藥愷他命行為
    之通常事態發展過程所致，自難認彼此間即有合理之關聯性
    ，是縱使有如法醫研究所鑑定死因係因多重管制藥毒物使用
    造成死亡，死亡機轉為中毒性休克，對原不足以引起死亡結
    果之被告轉讓上開偽藥之行為而言，仍屬偶然介入之獨立事
    實，並不能使其原不足以引起死亡結果之行為與張鈞達之死
    亡間具有相當之因果關係。從而，被告雖有轉讓前開偽藥之
    行為，惟與張鈞達之死亡並無相當因果關係，且於客觀上不
    能預見，難令被告對張鈞達之死亡負加重結果犯之責任自明
    ，此部分之犯罪自屬不能成立。
  ⑹此外，被告提供給死者張鈞達施用之毒品為愷他命1 小包（
    且係供在場之人施用，故每人可分得之數量應甚微），其他
    自死者張鈞達身上鑑驗所見之藥、毒物均難認與被告有何關
    聯，焉能僅以被告曾提供微量之偽藥即第三級毒品愷他命，
    即率認死者張鈞達死亡之結果應歸責於被告；死者張鈞達之
    死亡結果既與被告轉讓愷他命之行為間並無相當因果關係，
    且非被告客觀上所得預見，是被告就張鈞達死亡之結果，依
    前開說明，自不負加重結果犯之罪責。
  5.準此，被告固有轉讓偽藥愷他命些許供死者張鈞達施用，然
    死者張鈞達對於上開偽藥之施用方法及數量，均本其自由意
    志決定，且就並非被告所轉讓之其餘毒品、偽藥之施用方法
    及數量，亦本其自由意志決定，與被告更無關涉，另本案並
    無證據證明被告有何轉讓其他種類之毒品或禁偽藥之情形，
    則死者張鈞達對於施用之毒品、禁偽藥之種類、數量既係本
    於其自由意志之決定，其雖因多重管制藥毒物之濫用導致中
    毒性休克因而死亡，惟此一結果既非被告所能預見，其轉讓
    行為亦與該死亡結果間不具相當因果關係，被告自無須就其
    死亡之加重結果負責。
　6.此外，復查無其他證據足以證明被告轉讓偽藥之行為確致死
    者張鈞達死亡之結果。從而，檢察官起訴認被告轉讓上開偽
    藥部分，係犯同法第83條第2 項前段之轉讓偽藥因而致人於
    死罪，並以被告所為亦犯刑法第276條第1項之過失致死罪等
    節，尚有未恰，理由業詳前述，是本案起訴事實之社會基本
    事實相同，本院自得依法變更起訴法條。至被告轉讓偽藥前
    持有之行為，因藥事法對於持有偽藥之行為未設有處罰規定
    ，且毒品危害防制條例就持有第三級毒品亦無刑罰之規定，
    爰不另論述之。
  ㈢又藥事法對轉讓禁藥行為設有刑罰規定，旨在遏止禁藥之擴
    散與氾濫，其犯行所侵害者為社會法益，而非個人法益，則
    以一行為轉讓禁藥予數人者，所侵害之法益即僅為一社會單
    一法益，而非數個個人法益，此與刑法第55條前段所稱一行
    為觸犯數罪名，係指一行為同時侵害數個相同或不同法益，
    而成立數個同一或不同罪名之情形，自屬有間（最高法院10
    0 年度台上字第138 號、104 年度台上字第540 號判決意旨
    參考）。被告以一行為轉讓禁藥予現場之人（另包含證人鄭
    學璟、周聖斌、不知真實姓名年籍之傳播女子等人），自屬
    實質上一罪而應僅論以一罪。
  ㈣再按對於不同刑罰法律間具有法規競合關係者，經擇一法律
    加以論科，其相關法條之適用，應本於整體性原則，不得任
    意割裂。轉讓愷他命之行為，因藥事法第83條第1 項轉讓偽
    藥與毒品危害防制條例第8 條第3 項轉讓第三級毒品之法規
    競合關係，既擇一適用藥事法第83條第1 項規定論處罪刑，
    則被告縱於偵查及審判中均自白，基於法律整體適用不得割
    裂原則，仍無另依毒品危害防制條例第17條第2 項之規定，
    減輕其刑之餘地（最高法院104 年度第11次刑事庭會議決議
    意旨參照）。是被告雖於本院審判時坦承犯行，於偵查中亦
    供承本案犯罪之基本事實，然亦無適用前揭減刑之規定。
四、撤銷原審判決之理由：
　㈠原審就被告所為上開犯行予以論罪科刑，固非無見。然查：
　1.原審判決既已就被告被訴藥事法第83條第2項前段之轉讓偽
    藥致死罪，以係同一社會基本事實，而變更起訴法條為同法
    第83條第1項之轉讓偽藥罪，自無庸再於理由欄內，另行就
    被告被訴藥事法第83條第2項前段之轉讓偽藥致死罪不另為
    無罪之諭知。是原審判決於變更起訴法條後，再就上開轉讓
    偽藥致死罪不另為無罪之諭知，容有未當之處。
　2.又公訴意旨就被告所為，另認為涉犯刑法第276條第1項之過
    失致死罪嫌(見本院卷第16頁)，原審判決漏未就起訴書所載
    被告涉犯刑法第276條第1項之過失致死罪嫌不構成犯罪之部
    分於理由欄內說明，亦有違誤之處。
　3.按量刑輕重，固屬為裁判之法院得依職權自由裁量之事項，
    然量刑應以行為人之責任為基礎，並斟酌刑法第57條各款所
    列情狀，在法定刑度內，酌量科刑，且應受比例原則及公平
    原則之限制，以符罪刑相當之原則，否則其判決即非適法。
    所稱比例原則，指行使此項職權判斷時，須符合客觀上之適
    當性、相當性與必要性之價值要求，不得逾越此等特性之程
    度，用以維護其均衡；而所謂平等原則，非指齊頭之平等，
    應從實質上加以客觀判斷，最高法院99年度台上字第4568號
    判決參照。經查，原審就被告轉讓偽藥僅量處最低刑度即有
    期徒刑2月，似未詳加說明其理由，而量刑應綜合考量刑法
    第57條各款情狀，以符合罪刑相當原則。原審判決既未於理
    由欄內說明量處最低刑度之理由，致量刑裁量容有不當之處
    ，檢察官上訴意旨以原審量刑過輕為由提起上訴，為有理由
    ，且原判決亦有前揭可議之處，即屬無可維持，自應由本院
    將原判決予以撤銷改判。
　㈡爰審酌被告於本案前未曾有任何犯罪經法院論罪科刑之紀錄
    ，有本院被告前案紀錄表在卷可按(見本院卷第64頁)，素行
    非劣，然其明知愷他命係屬違禁物，且愷他命兼具毒品與偽
    藥之性質，對於人體及社會之危害甚烈，竟仍將之轉讓供當
    日在場尋歡之人施用，擴散其流佈，進而使受轉讓人更加對
    愷他命產生依賴性及成癮性，戕害國民健康與社會治安，無
    視於國家對於杜絕禁藥、偽藥之禁令，惟斟酌其轉讓之對象
    、數量，參以被告於原審及本院審理時俱坦承犯行，猶可見
    其悔意之犯罪後態度等一切情狀，爰量處如主文第2項所示
    之刑，以資儆懲。
　㈢又本院將原審判決撤銷，改論被告前揭刑責，對被告雖屬不
    利，惟此係因原審適用法律有誤所致，依刑事訴訟法第 370
    條第1項但書之規定，並無「不利益變更禁止」原則之適用
    ，附此敘明。　
據上論斷，應依刑事訴訟法第369條第1項前段、第364條、第299
條第1項前段、第300條，藥事法第83條第1項，刑法第11條前段
，判決如主文。
本案經檢察官蘇佩鈺到庭執行職務。
中　　華　　民　　國　　109 　年　　11　　月　　26　　日
                  刑事第二十五庭審判長法　官  邱滋杉
                                      法　官  文家倩
                                      法　官  黃翰義
以上正本證明與原本無異。
如不服本判決，應於收受送達後20日內向本院提出上訴書狀，其
未敘述上訴之理由者並得於提起上訴後20日內向本院補提理由書
（均須按他造當事人之人數附繕本）「切勿逕送上級法院」。
                                      書記官  邱鈺婷
中　　華　　民　　國　　109 　年　　12　　月　　1 　　日
附錄：本案論罪科刑法條全文
藥事法第83條
明知為偽藥或禁藥，而販賣、供應、調劑、運送、寄藏、牙保、
轉讓或意圖販賣而陳列者，處7年以下有期徒刑，得併科新臺幣5
千萬元以下罰金。
犯前項之罪，因而致人於死者，處7年以上有期徒刑，得併科新
臺幣1億元以下罰金；致重傷者，處3年以上12年以下有期徒刑，
得併科新臺幣7千5百萬元以下罰金。
因過失犯第1項之罪者，處2年以下有期徒刑、拘役或科新臺幣5
百萬元以下罰金。
第1項之未遂犯罰之。